```{r echo=FALSE, message=FALSE, warning=FALSE}

rm(list = ls())

library(quantmod)
library(openxlsx)
library(dplyr)
library(rlist)


# Escolhido em 24/03/2024 as empresas que tiveram liquidez diferente de zero nos ultimos 2 meses (fonte: Fundamentus)
tickers = read.xlsx("tickers.xlsx")

# Desde o segundo semestre de 2020 para pegar as informações após a covid até o fim de 2023
ibov = getSymbols("^BVSP", from = as.Date("2020-07-01"), to = as.Date("2023-12-31"), warnings = FALSE, auto.assign = FALSE)[,6]

cotacoes = NULL
volume = NULL

for(cont in 1:dim(tickers)[1])
{
  temp = getSymbols(tickers[cont,], from = as.Date("2020-07-01"), to = as.Date("2023-12-31"), warnings = FALSE, auto.assign = FALSE)
  cotacoes <- cbind(cotacoes, temp[,6])
  volume <- cbind(volume, temp[,5])

}

rm(temp)
rm(tickers)
rm(cont)

colnames(cotacoes) <- gsub(".SA.Adjusted", "", names(cotacoes))
colnames(volume) <- gsub(".SA.Volume", "", names(volume))
colnames(ibov) <- gsub(".Adjusted", "", names(ibov))

```

Dados obtidos:

```{r echo=FALSE}

message("Cotações da IBOV (Amostra)")
head(ibov)
message("\nPreços de fechamento (Amostra)")
head(cotacoes[,1:5])
message("\nVolume de negociações (Amostra)")
head(volume[,1:5])

```

Calculando os retornos: $retorno_t = ln(\frac{cotacao_t}{cotacao_{t-1}})$

Para o calculo dos valores alfa, beta, R2 e StdDev, usamos o modelo de regressão linear para cada uma das ações.

$$
Retorno_{ação} = \alpha + \beta.Retorno_{ibov} + \epsilon
$$

**Alfa**: Intercepto do modelo de regressão. Significa o quanto uma ação performou acima do índice de mercado (IBOV). Quanto *maior* melhor.\
**Beta**: Coeficiente de regressão do retorno do mercado (ibov). O quanto a mais a ação sobe/desce em relação ao índice de referência (IBOV). Quanto *maior* melhor.\
**R2**: O R² ajustado do modelo obtido. Significa o quão confiáveis o alfa e o beta são, ou seja, o quanto é possível prever da ação ao olhar o IBOV. Quanto *maior* melhor.\
**StdDev**: O desvio padrão dos erros $\epsilon$ do modelo. É a volatilidade (ou risco) da ação. Quanto *menor* melhor.\
**Sharpe**: É a razão de Sharpe, calculada como $Sharpe = \frac{retorno - taxa\ livre\ de\ risco}{StdDev}$. A taxa mostra o quanto a ação performou acima da taxa livre de risco (neste caso a SELIC de 10,75%), ajustada pelo sua volatilidade. Quanto *maior* melhor.\
**Liquidez**: É o volume de negociações dos papeis na bolsa. Usado em base logarítmica: log(volume de negociações). Quanto *maior* melhor.

```{r echo=FALSE}

r_ibov = log(ibov/lag(ibov))[-1] #-1 no index do vetor pra tirar a primeira linha dos retornos (não tem dia anterior)
r_cotacoes = log(cotacoes/lag(cotacoes))[-1] #-1 no index do vetor pra tirar a primeira linha dos retornos (não tem dia anterior)

criterios = data.frame(Alfa = NA, Beta = NA, R2 = NA, StdDev = NA, Sharpe = NA, Liquidez = NA)


for(cont in 1:ncol(r_cotacoes))
{
  modelo <- lm(r_cotacoes[,cont] ~ r_ibov)
  
  criterios[cont, "Alfa"] = modelo$coefficients[1]
  criterios[cont, "Beta"] = modelo$coefficients[2]
  criterios[cont, "R2"] = summary(modelo)$adj.r.squared
  criterios[cont, "StdDev"] = sd(modelo$residuals)
  # Calculando Sharpe com taxa livre de risco = 10,75% pois é a selic no momento (28/03/2024)
  criterios[cont, "Sharpe"] = (sum(r_cotacoes[,cont], na.rm = TRUE) - 0.1075)/criterios[cont, "StdDev"]
  criterios[cont, "Liquidez"] = log(mean(volume[,cont], na.rm = TRUE))
  
  rownames(criterios)[cont] = colnames(r_cotacoes)[cont]
    
}

rm(modelo)
rm(cont)

head(criterios)

```

Modelo TOPSIS:\
Definindo maximização para: Alfa, Beta, R2, SHarpe e Liquidez\
Definindo minimização para: StdDev

Pesos para cada critério:\
**Alfa**: 5%\
**Beta**: 10%\
**R2**: 20%\
**StdDev**: 25%\
**Sharpe**: 20%\
**Liquidez**: 20%

```{r echo=FALSE}

matriz = matriz_original = criterios
tipo = c("max", "max", "max", "min", "max", "max")
peso = c( 0.05, 0.10, 0.20, 0.25, 0.20, 0.20)

```

Para normalizar, utilizamos a seguinte formula

$$
critero\_normalizado_i = \frac{criterio_i}{\sqrt{\sum_{j}{criterios_j^2}}}, \quad{\text{para todos os 'i' critérios}}
$$

A matriz normalizada fica da seguinte forma:

```{r echo=FALSE}

#Normalizando a matriz:
for (x in 1:ncol(matriz))
{
  matriz[,x] <- matriz[,x] / sqrt(sum(matriz[,x]^2))
}
rm(x)

head(matriz)

```

Matriz ponderada pelos pesos:

```{r echo=FALSE}

matriz = sweep(matriz, 2, peso, "*")
head(format(matriz, digits = 3))

```

Definindo a solução ideal e a solução ideal negativa

```{r echo=FALSE}

s = matrix(ncol = ncol(matriz))
sn = matrix(ncol = ncol(matriz))

for(x in 1:ncol(matriz))
{
  if(tipo[x] == "max")
  {
    s[x] <- max(matriz[,x])
    sn[x] <- min(matriz[,x])
  }
  else if (tipo[x] == "min")
  {
    s[x] <- min(matriz[x])
    sn[x] <- max(matriz[x])
  }
}

print(data.frame(matrix(format(c(s,sn), digits = 3), nrow = 2, byrow = FALSE, dimnames = list(c("Ideal", "Ideal negativa"), colnames(matriz)))))

```

Para o calculo da distância para o ideal, usamos:

$$
Score_{alternativa} = \sqrt{\sum_n{(critério\_alternativa_n-criterio\_ideal_n)^2}}
$$

Alternativamente, o calculo da distância para a alternativa ideal nula é:

$$
Score_{alternativa\_nula} = \sqrt{\sum_n{(critério\_alternativa_n-critério\_ideal\_nulo_n)^2}}
$$

Distância para as soluções:

```{r echo=FALSE}

matriz[c("ideal", "ideal_nula")] <- c(sqrt(rowSums(sweep(matriz, 2, s, "-")^2)), sqrt(rowSums(sweep(matriz, 2, sn, "-")^2)))

head(format(matriz, digits = 2))
      
```

Para calcular o score, utilizamos a seguinte forma:

$$
Score = \frac{(Distancia\_negativa)}{(Distancia\_ideal+Distancia\_negativa)}
$$

Assim, a matriz de decisão original fica da seguinte forma:

```{r echo=FALSE}

matriz_original$Score = matriz$ideal_nula/(matriz$ideal+matriz$ideal_nula)
head(format(matriz_original, digits = 2))

```

Ordenando pelo Score, temos a seguinte prioridade para decisão:

```{r echo=FALSE}

matriz_original$Posicao =  rank(-matriz_original$Score)
print(format(matriz_original[order(matriz_original$Posicao),], digits = 3))

```
